臺灣臺北地方法院刑事判決　　　　　　　　　　　　九十二年度易字第一二五一號
　　公　訴　人　臺灣臺北地方法院檢察署檢察官
　　被　　　告　丁○○
　　輔　佐　人　甲○○
　　指定辯護人　本院公設辯護人曾德榮
右列被告因強制案件，經檢察官提起公訴（九十二年度偵字第九二七六號），本院判
決如左：
    主  文
丁○○無罪。
    理  由
一、公訴意旨略以：被告丁○○於民國九十二年四月二日下午十一時許，在臺北市萬
    華區○○○路二六一號騎樓前，對適徒步經過的乙○○○興起強制之犯意，以強
    暴手段撲向蔡黃桂春背部，並以雙手抱住其小腿，致蔡黃桂春俯倒在地無法繼續
    行走，經乙○○○呼救，其步行在前之夫丙○○（公訴人誤載為蔡鴻雄）才發現
    並與丁○○發生扭打，丁○○趁隙逃離時，為適經現場的員警發現，在台北市○
    ○○路二八五號前將丁○○逮獲，因認被告涉有刑法第三百零四條第一項之強制
    罪嫌。
二、訊據被告固坦承於前開時地有踢蔡黃桂春，惟矢口否認有強制犯行，辯稱：伊在
    台北市○○○路的店面前睡覺被蔡黃桂春踢到，並未有抱住蔡黃桂春之行為，且
    伊當時喝醉酒什麼都不知道云云。惟查被告確有以雙手抱住蔡黃桂春小腿，致蔡
    黃桂春俯倒在地無法繼續行走等情，迭據證人即告訴人蔡黃桂春於警訊、偵查及
    本院審理時指訴及證述明確（見偵查卷頁四至頁五、頁五十一、本院九十二年八
    月二十日審理筆錄），並與證人丙○○於警訊、偵查及本院審理時證述相符（見
    偵查卷頁八至頁十、頁五十、本院九十二年八月二十日審理筆錄），被告雖辯稱
    當時喝醉酒云云，然依查獲時為被告所作之呼氣酒精濃度測試為「零」，此有酒
    測記錄一紙在卷可憑（見偵查卷十三頁），被告辯稱酒醉云云，洵非事實，委無
    足採，本件事証明確，被告強制犯行堪以認定。
三、按心神喪失人之行為，不罰，刑法第十九條第一項定有明文。又不能證明被告犯
    罪或其行為不罰者，應諭知無罪之判決，刑事訴訟法第三百零一條第一項亦定有
    明文。次按刑法上之心神喪失與精神耗弱，應依行為時精神障礙程度之強弱而定
    ，如行為時之精神，對於外界事務全然缺乏知覺理會及判斷作用，而無自由決定
    意思之能力者，為心神喪失；且刑法上所謂心神喪失人，非以其心神喪失狀態毫
    無間斷為必要，如果行為時確在心神喪失之中，即令其在事前事後偶回常態，仍
    不得謂非心神喪失人；而是否心神喪失，乃屬醫學上精神病科之專門學問，應由
    專門精神病醫學研究之人予以診查鑑定，方足斷定，有最高法院二十六年度渝上
    字第二三七號、二十四年度上字第二八四四號、四十七年度臺上字第一二五三號
    判例足稽。復按實務上對心神喪失所採之定義，以行為時是非辨別力為準據，然
    自刑事責任之觀點言之，行為時之心理狀態，「已達於不能辨識行為之違法」或
    「不能依其識別而為行為之程度」，即屬責任無能力；質言之，「因精神疾患或
    其他原因之意識錯亂，致完全喪失理解力者，固無常態之是非辨識能力」，亦有
    「心理狀態仍足能辨別是非，而因一時情緒上反常衝動，不克自制，致不能依其
    識別而合理決定其行為者」，此有最高法院八十八年度臺上字第一九七三號判決
    可參。
四、 本件被告之行為，核與刑法第三百零四條第一項之強制之客觀犯罪構成要件相
     當，惟查被告於七十六間開始出現人聲聽幻覺症狀（內容為針對其個人之謾罵
     ），當時並未尋找精神科診療，七十九年被告因竊盜罪入獄服刑，八十年一月
     一日出獄後因聽幻覺干擾而在旅社、家中出現破壞行為，於八十年一月三日至
     台北市立療養院精神科門診就診，同日住院，至同年四月九日出院（診斷：「
     精神分裂症」）轉至私立宏濟神經精神科醫院長期住院，被告於宏濟神經精神
     科醫院住院僅數月即逃逸，之後再犯竊盜罪而入監獄，八十二年間至八十五年
     在國軍八一八醫院（已改名「國軍北投醫院」）住院，後復因再犯竊盜罪而在
     泰源監獄、台中監獄服刑，出獄後於九十年八月八日至台北市立療養院急診室
     就診，至本次事件發生前共入、出院三次（九十年八月八日至同年十一月二十
     二日、九十一年三月十五日至同年五月七日、九十一年十一月二十日至九十二
     年二月二十一日），出院後皆轉至私立杏和康復之家接受照護，九十二年四月
     一日，被告因精神症狀（主要為人聲聽幻覺）惡化，出現干擾與破壞行為，由
     康復之家工作人員帶至台北市立療養院（第五次）住院，次（二）日下午一時
     三十分許離開病房接受腦波檢查時逃脫，遍尋不著此有台北市立療養院九十二
     年八月十三日北市療成字第０二三０六三七００號函附之丁○○病歷在卷可憑
     。經本院函請台北市立療養院鑑定被告為時之精神狀態，該醫院綜合其個人生
     活史、疾病史、精神狀態與心理評估結果，認為「被告係一慢性「精神分裂症
     」患者，患病至今已逾十六年，精神病狀（主要為人聲聽幻覺）長期持續，故
     於開始接受治療後之近十二年間除入監服刑期間外，多數時間須於各精神科醫
     療院所住院。被告於九十二年四月一日至本院第五次住院，次日下午一時三十
     分許逃脫，當夜十一時許即發生本次事件。換言之，本次事件發生時被告係處
     於「精神分裂症」惡化狀態下，其犯行時精神障礙程度自應屬「強」，故被告
     若確為起訴書中所載之強制犯行，本院認為當時之精神狀態已達心神喪失」，
     此有台北市立療養院九十二年十一月二十一日北市療成字第０九二三０九一四
     九００號附之精神鑑定報告書在卷足稽。綜上所述，本院參酌被告之生活史、
     疾病史、身體神經精神狀態檢查、心理衡鑑、其歷次供述暨上開專門機構之精
     神鑑定結果，認被告實施本案強制行為時之精神狀態確已達心神喪失之程度。
     從而依照前揭法律規定及判決要旨，其行為應屬不罰，而應為無罪判決之諭知
     。
五、末查本件被告目前已居住在台北市○○路○段十巷五號一樓之杏和康復之家，且
    有專人照護，並定期前往台北市立療養院醫院就診，接受治療，有台北市立療養
    院上開函文及函附之病歷資料可稽，顯見對被告上開病症之處置，應已足以生治
    療之效果，並預防類似事件之再發生，本院爰不另為令被告入相當處所，施以監
    護之宣告，附此敘明。
據上論斷，應依刑事訴訟法第三百零一條第一項，判決如主文。
本案經檢察官謝奇孟到庭執行職務
中　　　華　　　民　　　國　　九十三　　年　　　二　　　月　　 十三 　　日
                                      臺灣臺北地方法院刑事第八庭
                                        審判長法  官  吳淑惠
                                              法  官  林怡秀
                                              法  官  陳德民
右正本證明與原本無異。
如不服本判決，應於判決送達後十日內，向本院提出上訴狀。
                                              書記官  葉志昭
中　　　華　　　民　　　國　　九十三　　年　　　二　　　月　　 十六 　　日
